臺灣臺東地方法院刑事判決　　　　　　　　　　　　　　九十一年度訴字第四九號
　　公　訴　人　臺灣臺東地方法院檢察署檢察官
　　被　　　告　乙○○
　　　　　　　　丙○○
　　共　　　同
　　指定辯護人　本院公設辯護人甲○○
右列被告因違反槍砲彈藥刀械管制條例案件，經檢察官提起公訴（九十年度偵字第二
二一一號），本院判決如左：
    主  文
丙○○共同未經許可持有其他可發射金屬或子彈具有殺傷力之槍枝，處有期徒刑壹年
貳月，併科罰金新臺幣伍萬元，罰金如易服勞役以銀元參佰元即新台幣玖佰元折算壹
日。扣案土造獵槍壹枝（槍枝管制編號：0000000000）、黑色火藥壹罐、
底火貳罐、鉛粒貳罐均沒收。
乙○○免訴。
    事  實
一、丙○○與乙○○（另為免訴判決）明知未經許可，不得持有槍枝及黑色火藥，竟
    共同基於犯意之聯絡及行為之分擔，於民國九十年十月二十九日晚間八時許，未
    經許可，持有可發射金屬或子彈具有殺傷力之土造獵槍一枝、黑色火藥一罐，由
    丙○○駕駛其所有之吉普車搭載乙○○，前往臺東縣卑南鄉林務局臺東事業區第
    四林班內山區後，由乙○○持前開土造獵槍狩獵，丙○○則負責撿拾獵物，而獵
    得非屬保育類之野生動物白面鼯鼠四隻、大赤鼯鼠六隻，翌（三十）日上午六時
    五十三分許，行至前開林班道路時，為據報聞訊而來之警察會同林務局職員查獲
    ，當場扣得土造獵槍一枝、黑色火藥一罐、鉛粒二罐、底火二罐及非屬保育類之
    野生動物白面鼯鼠四隻、大赤鼯鼠六隻。
二、案經臺東縣警察局移送臺灣臺東地方法院檢察署檢察官偵查起訴。
    理  由
壹、有罪部分
一、右揭事實，業據被告丙○○迭於警訊、偵查及本院審理時坦承不諱，核與被告乙
    ○○所供述之情節相符，又扣案之土造獵槍（槍枝管制編號：00000000
    00號），經送請內政部警政署刑事警察局鑑驗結果，認係由木質槍身及金屬槍
    管組合而成之土造獵槍，以打擊槍管底側導火孔之底火（藥），引爆槍管內之火
    藥為發射動力，機械性能良好，可供擊發使用，認具殺傷力，有該局於九十年十
    一月十九日刑鑑字第二一三０三三號鑑驗通知書一份附卷可稽；另就黑色粉末部
    分經本院送請前開刑事警察局鑑驗結果，經檢視為黑色粉末（毛重一點九五公克
    ，淨重零點七公克，取零點零五公克鑑驗後，剩餘零點六五公克），檢出碳粉、
    硫磺、硝酸鉀等成分，認係黑色火藥，亦有該局九十年十二月四日刑件字第二一
    三二四八號鑑驗通知書一件在卷可考；此外，並有底火及鉛粒各二罐扣案可資佐
    證。是本件事證已臻明確，被告丙○○之犯行，應堪認定。
二、按火藥、炸藥、雷管、制式導火索業經內政部依照槍砲彈藥刀械管制條例第四條
    第三項規定，於八十六年十一月二十四日，以台內警字第八六七０六八三號公
    告為炸彈及爆裂物之主要組成零件，有卷附之公告一件可稽。是核被告丙○○所
    為，係犯槍砲彈藥刀械管制條例第十一條第四項之未經許可持有其他可發射金屬
    或子彈具有殺傷力之槍枝罪及同條例第十三條第四項未經許可持有彈藥之主要組
    成零件罪。次查，被告丙○○未經許可持有黑色火藥部分，公訴意旨認係犯同條
    例第七條第四項之未經許可無故持有爆裂物罪。惟按由爆裂物之零件到成品，中
    間須先有一製造組裝行為，其未經製造組裝之零件，自不能與成品同其評價，又
    司法院院解字第三八０七號解釋係謂：「販賣者如係為避免發覺或便於搬運，故
    將整個槍枝拆開以為運輸，仍應分別依刑法第一百八十六條、第一百八十七條論
    處」，乃以已有一製造組裝完成之槍枝，故為拆開而為運輸為前提，固明示在此
    情形已非屬持有或運輸零件，但依此解釋之反面意旨，雖同時持有足以組裝成爆
    裂物之主要零件，既自始欠缺將各主要零件予以組裝之「製造」行為，而不生從
    完整之爆裂物拆卸成便於持有或運輸之零件之問題，自與上引解釋之情形不合，
    即不能僅因持有足以組裝成爆裂物之零件，在欠缺製造組裝行為之前提下，亦視
    同持有已製造完竣之爆裂物，是認同時持有主要組成零件即為持有爆裂物之法律
    上意見，即有未合，惟與起訴之基本社會事實相同，本院自得予以審理，爰依法
    變更起訴法條。又被告丙○○與乙○○就所犯未經許可持有其他可發射金屬或子
    彈具有殺傷力支槍枝及彈藥之主要組成零件二罪間，具有犯意聯絡及行為分擔，
    為共同正犯。被告丙○○就所犯上開二罪係一行為觸犯數罪名，應依想像競合規
    定，從一重之未經許可持有其他可發射金屬或子彈槍枝罪處斷。爰審酌被告丙○
    ○固係出於協助朋友打獵維生之一片心意，惟其前即因未經許可持有槍砲案件，
    經臺灣臺中地方法院判處有期徒刑一年，併予宣告緩刑三年，有該案刑事判決一
    件附卷可參，緩刑期間甫滿，竟不知勸諭被告乙○○，反提供所駕駛之吉普車隨
    同上山打獵，再次犯下本件犯行，顯係未從前次偵審及科刑之過程中獲得教訓而
    知所悔改，然因本件並未獵捕保育類野生動物，情節尚輕，其犯罪後已表悔悟，
    及公訴人亦請求從輕量刑等一切情狀，爰從寬量處如主文第一項所示之刑，併諭
    知罰金易服勞役之折算標準，以資警惕。
三、扣案之具有殺傷力之土造獵槍一枝（槍枝管制編號：0000000000）、
    黑色火藥一罐均為違禁物，另底火二罐、鉛粒二罐、均係被告丙○○與乙○○供
    共同犯罪所用之物，且為共犯乙○○所有，業據被告丙○○供承在卷，是應分別
    依刑法第三十八條第一項第一款、第二款之規定，均宣告沒收。
貳、免訴部分
一、公訴意旨略以：被告乙○○未經主管之警察機關許可，擅自於九十年四月間，在
    南投縣信義鄉山區工寮內，製造具有殺傷力之長槍一枝，製成後未經許可繼續持
    有並藏放在該縣山區工寮內備用。同年月二十九日晚間八時許，被告乙○○與丙
    ○○竟基於犯意之聯絡，共同攜帶前開長槍、黑色火藥一罐及底火、鉛彈各二罐
    ，前往臺東縣卑南鄉林務局臺東事業區第四林班內山區狩獵，翌（三十）日上午
    六時五十三分許，在前開林班道路為警查獲，當場扣得前開土造長槍、火藥及獵
    物，因認被告乙○○涉有槍砲彈藥刀械管制條例第十一條第一項、第四項及第七
    條第四項之罪嫌等語。
二、按犯罪後之法律已廢止刑罰者，應諭知免訴之判決，刑事訴訟法第三百零二條第
    四款定有明文。查槍砲彈藥刀械管制條例業於九十年十一月十四日經總統公布，
    並自同年月十六日生效。同條例第二十條第一項原規定：「原住民未經許可，製
    造、運輸或持有自製之獵槍，供生活工具之用者，減輕或免除其刑，並不適用前
    條之規定（按指強制工作之規定）」，現則修改為：「原住民未經許可，製造、
    運輸或持有自製之獵槍，或漁民未經許可製造、運輸或持有自製之漁槍，供生活
    工具之用者，處新台幣二萬元以下之罰鍰，本條例有關刑罰之規定，不適用之」
    ，而依據該條修正時之立法說明：「刪除『減輕或免除其刑』幾字，給予除罪化
    ．．．因為既然屬於供作生活上及文化上工具之用，而無據為犯罪工具的意圖．
    ．．已落實憲法增修條文及符合本條例多元化主義的政策目標與規範意旨」，可
    知此次修法之主要目的，乃為貫徹憲法增修條文第十條第十一項：「國家肯定多
    元文化，並積極維護發展原住民族語言及文化」，以落實保障原住民原有生活及
    文化習慣之立法政策。從而，新條例第二十條第一項雖僅就「原住民未經許可，
    製造、運輸或持有『自製之獵槍』以供生活工具之用」予以除罪化並改用行政罰
    鍰之方式來規範，而未就「原住民未經許可，製造、運輸或持有『彈藥之主要組
    成零件』」一併為相同之修正，然倘若該彈藥之主要組成零件確屬原住民傳統生
    活習慣上不可或缺之生活工具，本於相同之立法意旨，應認原住民製造、運輸或
    持有「彈藥之主要組成零件」之生活工具，亦非刑事法律所處罰之對象，而應歸
    屬行政秩序罰之問題。況且，所謂「自製獵槍」，係指原住民傳統習慣專供捕獵
    維生之生活工具，由原住民自行獨力或與非以營利為目的而製造完成，以逐次由
    槍口裝填黑色火藥於槍管內，打擊底火或他法引爆，將填充之射出物射出，非使
    用具有彈頭、彈殼及火藥之子彈者。該獵槍既須逐次裝填火藥始能發揮其射擊功
    用，可見「火藥」乃擊發過程中不可欠缺之要素，倘僅容許原住民得持有獵槍，
    而嚴格限制原住民不得持有火藥，則欠缺火藥之獵槍勢將無法發揮其預定功能，
    此顯與立法者之本意不合，亦有悖於憲法增修條文第十條第十一項肯定多元文化
    ，並積極維護發展原住民族語言及文化之規定。是以應認於原住民未經許可製造
    、運輸或持有彈藥之主要組成零件（例如：火藥），而該火藥係為供原住民生活
    工具之用時，應可類推槍砲彈藥刀械管制條例第二十條第一項之規定，僅科處行
    政罰鍰，而無另外割裂適用同條例第十三條第四項之餘地，合先敘明。
三、經查，被告乙○○對於上開時、地查獲其持有所製造之獵槍一支及黑色粉末一罐
    係供打獵鼯鼠之事實均坦白承認，而查扣之獵槍及黑色粉末經送請鑑定結果，分
    別係其他可發射金屬或子彈具有殺傷力之槍枝及黑色火藥，已如前述。又公訴人
    認被告乙○○所為係犯槍砲彈藥刀械管制條例第十一條第四項之未經許可持有其
    他可發射子彈具有殺傷力之槍枝罪及第七條第四項之未經許可無故持有爆裂物罪
    ，容有誤會，亦如前述，併此說明。另查，被告乙○○係山地原住民，有戶籍謄
    本一件在卷可稽，而其家境清寒，亦有南投縣仁愛鄉法治村村長杜水寶所出具之
    清寒證明一紙附卷足憑，是其前雖曾打零工，但收入微薄且不固定，仍不足以維
    生；而原住民向來均有製造獵槍獵食之傳統，此亦係一般原住民均擁有之技能，
    業據被告乙○○供承在卷，被告乙○○為供生活所需，僅得製造獵槍在山區獵食
    以維生計，至其離開南投縣信義鄉山區，係因其子松隆昌在臺東市發生車禍，情
    況危急，無自理生活之能力，有卷附之馬偕紀念醫院臺東分院診斷證明書一件可
    證，被告乙○○舉家搬遷至臺東市照料其子期間，並無工作，復無其他收入，生
    活陷入重重困境，而持前開獵槍上山打獵，以維持生活，參酌被告乙○○為警查
    獲持有該自製獵槍及所獵取之鼯鼠等獵物乙情，堪信被告乙○○供述持有上開長
    槍及黑色火藥均係供作生活工具使用係屬真實。被告乙○○具有原住民身分，其
    未經許可持有查獲之自製獵槍及黑色火藥均係供生活工具之用，修正後槍砲彈藥
    刀械管制條例第二十條第一項已廢止相關刑罰，揆諸首揭說明，被告乙○○之行
    為業經廢止刑罰，本件自應為免訴之諭知。
參、據上論斷，應依刑事訴訟法第二百九十九條第一項、第三百條、第三百零二條第
    四款，槍砲彈藥刀械管制條例第十一條第四項、第十三條第四項，刑法第十一條
    第一項前段、第二十八條、第五十五條、第四十二條第二項、第三十八條第一項
    第一款、第二款，罰金罰鍰提高標準條例第二條，現行法規所定貨幣單位折算新
    台幣條例第二條判決如主文。
本案經檢察官羅水郎到庭執行職務
中      華      民      國    九十一    年      六      月    二十六    日
                                  臺灣臺東地方法院刑事庭
                                        審判長法  官  楊力進
                                              法  官  袁雪華
                                              法  官  林卉聆
右正本證明與原本無異。
如不服本判決，應於判決送達後十日內向本院提出上訴狀。（須附繕本）
「切勿逕送上級法院」
                                              書記官  蘇  豫
中      華      民      國    九十一    年      七      月      一     日
 附註：
槍砲彈藥刀械管制條例第十一條
未經許可，製造、販賣或運輸第四條第一項第一款所稱其他可發射金屬或
子彈具有殺傷力之各式槍砲者，處五年以上有期徒刑，併科新臺幣一千萬
元以下罰金。
槍砲彈藥刀械管制條例第十三條
未經許可，製造、販賣或運輸槍砲、彈藥之主要組成零件者，處三年以上
十年以下有期徒刑，併科新台幣七百萬元以下罰金。
未經許可，轉讓、出租或出借前項零件者，處一年以上七年以下有期徒刑
，併科新台弊五百萬元以下罰金。
意圖供自己或他人犯罪之用，而犯前二項之罪者，處五年以上有期徒刑，
併科新台幣一千萬元以下罰金。
未經許可，持有、寄藏或意圖販賣而陳列第一項所列零件者，第六月以上
五年以下有期徒刑，併科新台幣三百萬元以下罰金。
第一項至第三項之未遂犯罰之。
槍砲彈藥刀械管制條例第十一條
未經許可，製造、販賣或運輸第四條第一項第一款所稱其他可發射金屬或
子彈具有殺傷力之各式槍砲者，處五年以上有期徒刑，併科新臺幣一千萬
元以下罰金。
未經許可，轉讓、出租或出借前項所列槍砲者，處三年以上十年以下有期
徒刑，併科新臺幣七百萬元以下罰金。
意圖供自己或他人犯罪之用，而犯前二項之罪者，處無期徒刑或七年以上
有期徒刑，併科新臺幣一千萬元以下罰金。
未經許可，持有、寄藏或意圖販賣而陳列第一項所列槍砲者，處一年以上
七年以下有期徒刑，併科新臺幣七百萬元以下罰金。
第一項至第三項之未遂犯罰之。
